臺灣高等法院高雄分院民事判決　　　　　 93年度上字第100號
上　訴　人　甲○○
訴訟代理人　歐陽志宏律師
複 代理 人　蔡淑媛律師
被 上訴 人　乙○○
訴訟代理人　曾劍虹律師
　　　　　　楊櫻花律師
上列當事人間請求返還借款事件，上訴人對於民國93年4 月30
日臺灣高雄地方法院93年度訴字第367 號第一審判決提起上訴，
本院於94年1 月5日言詞辯論終結，判決如下：
    主  文
原判決廢棄。
被上訴人在第一審之訴及其假執行之聲請均駁回。
第一、二審訴訟費用由被上訴人負擔。
    事實及理由
一、被上訴人主張：伊自民國86年間起經上訴人之仲介而陸續借
    款予訴外人馬麗娜，並全權委託上訴人代為接洽出借款項及
    收取利息，計至87年12月間止，馬麗娜共積欠伊新台幣（下
    同）350 萬元。又伊與馬麗娜素不相識，上訴人為取信於伊
    ，乃在馬麗娜出具之每筆借據上均加記「保證人甲○○」並
    蓋章，表示願負保證責任，嗣馬麗娜償還利息至88年10月間
    止，即逃匿無蹤，依民法第739 條規定，自應由上訴人代負
    清償責任。又上訴人向伊偽稱馬麗娜經營投資營造廠承包公
    家機關工程獲利甚豐，並隱瞞馬麗娜財務不良之事實，致伊
    未及時追討借款，甚至還陸續出借款項，損失重大，依民法
    第544 條規定，上訴人自應負損害賠償責任。又上訴人除隱
    瞞上開實情，復向伊偽稱馬麗娜借款利息為一分八（即月息
    百分之一．八），實則為二分半至三分之間，上訴人從中賺
    取二厘即月息百分之０‧二，致伊受有利息之損失，亦構成
    侵權行為，依民法第184 條第一項規定，上訴人即應負賠償
    責任。茲馬麗娜共積欠伊350 萬元借款債務未還，此亦為伊
    所受損害，伊僅先就其中250 萬元，請求上訴人給付，其餘
    保留請求權。爰依保證、委任及侵權行為之法律關係，擇一
    求為判決：(一)被上訴人應給付上訴人250 萬元及自88年1 月
    1 日起至清償日止，按年息百分之5 計算之利息。(二)願供擔
    保請准為假執行之宣告。
二、上訴人則以：伊因借款予馬麗娜，利息可觀，而介紹被上訴
    人借款予馬麗娜，惟伊並未受委任為被上訴人向馬麗娜接洽
    出借款項及收取利息，伊僅係幫忙轉交借款，被上訴人所稱
    利息價差僅係馬麗娜交付伊之手續費。縱認兩造間存有委任
    關係，惟伊未收受報酬，僅負與自己處理事務為同一之注意
    義務，且伊亦因出借數百萬元予馬麗娜，未能收回，與被上
    訴人同為受害人，伊自無任何過失，不應負賠償責任。又伊
    僅於87年4 月初就馬麗娜向被上訴人借款30萬元擔任保證人
    ，並未就馬麗娜其他借款債務，擔任保證人，且上開30萬元
    借款，伊已於87年11月2 日將馬麗娜所交付同額之支票一紙
    ，存入被上訴人之郵局帳戶並於87年11月9 日兌現而清償完
    畢，伊自毋庸負保證責任。又伊並未施用詐術或任何不法行
    為，使被上訴人借款予馬麗娜，自無侵權行為可言。況被上
    訴人早於89年8 月間對伊提出刑事詐欺告訴，卻遲至93年2
    月18日始提起本件訴訟，被上訴人之侵權行為損害賠償請求
    權已罹時效而消滅等語，資為抗辯。
三、原審判決上訴人全部敗訴，上訴人於本院聲明：(一)原判決廢
    棄。(二)被上訴人在第一審之訴及假執行之聲請均駁回。(三)如
    受不利益判決，請准提供擔保免為假執行。被上訴人則聲明
    ：上訴駁回。（被上訴人於本院減縮其利息請求自88年11月
    1日起算）
四、經查被上訴人自86年間起經上訴人之介紹而借款予馬麗娜，
    嗣被上訴人陸續借款予馬麗娜，至88年底兩造與馬麗娜曾共
    同會算馬麗娜積欠被上訴人之借款債務共為350 萬元之事實
    ，為兩造所不爭（見本院卷第132 、136 頁），堪信為真實
    。
五、兩造爭執之事項：
  (一)上訴人就馬麗娜對被上訴人所負借款債務，是否應負保證責
  　任？
  (二)被上訴人得否依民法第544 條規定，請求上訴人負賠償責任
    ？
  (三)被上訴人得否依侵權行為規定，請求上訴人負賠償責任？其
　　請求權是否已罹於時效而消滅？
六、關於上訴人是否應對被上訴人負保證責任部分：
  (一)被上訴人主張上訴人在馬麗娜出具之每筆借據上均加記「保
    證人甲○○」並蓋章，且口頭表示願負借款清償保證責任等
    語，雖據提出為上訴人所不爭其上記載借款人馬麗娜與保證
    人甲○○於87年4 月所立向被上訴人借得30萬元之借據一紙
    （下稱系爭30萬元借據）為證，惟上訴人辯稱除系爭30萬元
    借據外，伊並未就馬麗娜其餘借款擔任保證人等語，依舉證
    責任分配法則，自應由被上訴人就系爭30萬元借據以外，其
    餘借款上訴人亦為保證人之事實，負舉證之責。
  (二)查被上訴人並未提出經上訴人同意擔任保證人之馬麗娜其他
    借據，其雖另主張馬麗娜每筆借款均由上訴人持馬麗娜或其
    夫張簡新發所開立之本票，附借據交予伊，嗣於88年底、89
    年初，上訴人以換發本票為由將附在本票後之借據一併收回
    後，未再交付新本票及借據，致伊除系爭30萬元借據外，未
    再持有其他借據云云，並舉證人李羅招娣於原審證述：「我
    與兩造是同事，九十年六月十九日我有到場為證，原告（即
    被上訴人，下同）有說換票後就沒有再換保證書，被告甲○
    ○也有承認。我也有借錢給馬麗娜，但是那時他沒有給我本
    票及保證書。當天開庭被告（即上訴人，下同）確實有說交
    給原告的本票都有附他的保證書。當天只是筆錄沒有記載上
    去。我之前有看過本票附的保證書，原告有拿給我看過。最
    少也有看過三張」等語（見原審卷第40、41頁），惟查證人
    李羅招娣與被上訴人於90年6 月19日在原審法院刑事庭審理
    馬麗娜被訴詐欺案（原審法院90年度易字第1780號）中固均
    以證人身分到庭，被上訴人當庭雖陳述：「甲○○說他有朋
    友做公家機關工程，她已借錢給他很久，很安全，對方開給
    我們的本票後面均會附一張甲○○的保證書，但甲○○以要
    換票為由，將之前之本票及保證書拿走，換票後就沒有再附
    擔保書」等語，惟上訴人於該期日並未到庭，此經本院調取
    上開刑事案卷查明屬實，則證人李羅招娣前開有關上訴人於
    90年6 月19日在原審法院刑事案件審理中承認被上訴人上開
    所證情節之證詞，顯然不實。又證人林秋蘭於原審雖證述：
    「．．我借給她七百八十萬元，也是透過被告。我借錢也是
    有拿到跟原證2 一樣的借據（即系爭30萬元借據）。我只有
    最後二百二十萬元的借款沒有開這樣的借據，因為這一筆是
    我直接拿給馬麗娜，而沒有透過被告。我也有看過原告有同
    樣的東西很多張。」（見原審卷第48至49頁），僅足證明林
    秋蘭持有與系爭30萬元借據相同型式之借據，此與上訴人就
    馬麗娜向被上訴人之全部借款債務是否均負保證責任無關，
    而林秋蘭雖證述見過被上訴人有很多同樣借據，李羅招娣雖
    亦證稱最少看過三張同樣型式之借據云云，惟被上訴人並未
    提出其他經上訴人具名保證之借據，尚難以林秋蘭、李羅招
    娣之證詞為上訴人不利之認定。至被上訴人另提出貸與人為
    訴外人吳秋香之借據一紙為證，並聲請訊問證人吳秋香，證
    明馬麗娜向吳秋香借款，吳秋香亦持有與系爭30萬元借據相
    同型式之借據，並由上訴人具名保證等情，然此亦與本件無
    關，自不得以吳秋香亦持有上訴人具名保證之借據一紙，遽
    認上訴人就馬麗娜向被上訴人之全部借款均同意負保證責任
    ，故本院認無通知吳秋香到庭調查之必要，附此敘明。
  (三)又被上訴人以上訴人於台灣高雄地方法院檢察署89年偵字第
    19264 號被訴詐欺案件偵查中所提出之陳訴書，主張上訴人
    因邀被上訴人與其他同事借款予馬麗娜而在借據上背書，保
    證馬麗娜之借款債務云云。經查該陳訴書之內容，係記載上
    訴人陳明：「羅招娣、乙○○．．並要求我背書」、「當時
    同事要求我背書」等語（見本院卷第12 8、129 頁），且上
    訴人辯稱其在借據上「背書」表示願負保證責任之債務僅系
    爭30萬元借款一筆等語，而上開陳訴書上並未記載上訴人承
    認被上訴人借予馬麗娜之所有借款均由上訴人「背書」，表
    示願負保證清償責任，要難以該陳訴書之內容，遽認系爭30
    萬元借據以外之借款，上訴人亦均同意為被上訴人負保證責
    任。
  (四)綜上，本件縱認馬麗娜每筆借款均由上訴人持馬麗娜或其夫
    張簡新發所開立之本票，附借據交予被上訴人，及上訴人嗣
    以換發本票為由將附在本票後之借據一併收回而未再交付被
    上訴人新本票及借據，惟除系爭30萬元借據係經上訴人蓋章
    擔任保證人外，被上訴人主張上訴人在馬麗娜出具之其餘每
    筆借據上均加記「保證人甲○○」並蓋章，且口頭表示願負
    借款清償保證責任云云，並未能舉證以實其說，其此部分主
    張，自屬無據。
  (五)又上訴人雖為系爭30萬元借據之保證人，惟上訴人以其於87
    年11月2日已將馬麗娜所交付面額30萬元之支票一紙，存入
    被上訴人在高雄市前鎮加工區郵局開立之帳戶（帳號：0000
    00000000號），並於87年11月9 日兌現，辯稱系爭30萬元借
    款已清償完畢，伊自毋庸負保證責任等語。經查被上訴人對
    於其上開郵局帳戶內有上訴人存入面額30萬元支票並已於87
    年11月9 日兌現之事實並不爭執，雖其否認該30萬元支票係
    清償系爭30萬元借據，惟被上訴人於本院先稱該30萬元支票
    存入伊帳戶兌現後，伊又借出40萬元予馬麗娜，主張該30
    萬元支票兌現，不等於清償系爭30萬元借款云云（見本院卷
    第47頁），並提出其郵局存簿提存紀錄表影本，證明其借出
    之40萬元因預扣三個月利息，實領36萬1 千元之事實，然既
    為上訴人所否認，被上訴人又未能舉證證明其自帳戶內領款
    36萬1 千元係借予馬麗娜，則其此部分主張，已難採信；嗣
    被上訴人於本院另稱該30萬元支票係清償馬麗娜另一筆於86
    年8 月15日向被上訴人所借100 萬元當中之30萬元，並非清
    償系爭30萬元借據云云（見本院卷118 頁），亦未舉證證明
    ，且與被上訴人前開關於該30萬元支票非清償系爭30萬元借
    款之陳述，前後不一，自非可採。是上訴人辯稱系爭30萬元
    借款已清償完畢，伊毋庸負保證責任等語，應可採信。至被
    上訴人雖未交還系爭30萬元借據，惟對於系爭30萬元借款已
    經清償之事實，不生影響，尚難執此為不利於上訴人之認定
    。
七、關於被上訴訴人是否得依委任關係請求賠償損害部分：
  (一)被上訴人依民法第544 條規定，請求上訴人賠償損害，無非
    以上訴人受其委託處理其借款予馬麗娜事宜，明知馬麗娜財
    務狀況不良，或縱非明知，亦因過失而對於馬麗娜財務狀況
    不良未予注意，並隱瞞馬麗娜自88年2 月起未能支付利息，
    由其代墊利息之事實，致伊未及時追討借款，甚至還陸續出
    借款項，損失重大等情為據，惟為上訴人所否認。按受任人
    因處理委任事務有過失，委任人固得依民法第544 條規定，
    請求受任人負賠償之責，惟須以受任人處理委任事務有過失
    為前提。本件縱認上訴人係受委託而處理被上訴人借款予馬
    麗娜事宜，然上訴人並未受有報酬，依民法第五百三十五條
    前段之規定，其處理委任事務，應負與處理自己事務為同一
    之注意。且查馬麗娜明知其已陷於經濟困難，根本未經營或
    投資於任何營造廠或承包公家機關工程，竟自82年間起，先
    向上訴人佯稱其經營及投資營造廠承包公家機關工程，獲利
    甚豐，於85年3 月間又偽稱其可提供其夫張簡新發父親張簡
    明盛之大筆土地設定抵押，供為借款擔保云云，復藉此以民
    間俗稱月息「二分」（月息利率百分之二）或「三分」（月
    息利率百分之三）等之高額利息陸續向上訴人假借款為由，
    詐取款項達630 萬元。而不知實情之上訴人自86年間起，以
    馬麗娜承包公共工程，需資金週轉，獲利穩當為由，出面邀
    集其在高雄市前鎮區加工區高雄電子公司之同事乙○○、李
    羅招娣、林秋蘭、李彥中、朱若菁、陳素丹、吳秋香等人，
    陸續借款予馬麗娜，馬麗娜因而詐取乙○○達350 萬元，李
    羅招娣225 萬元，林秋蘭780 萬元，李彥中260 萬元，朱若
    菁115 萬元，吳秋香280 萬元，陳素丹50萬元等情，業經馬
    麗娜於另案原審法院90年度易字第1780號詐欺案件審理中供
    承不諱，馬麗娜因而經法院判處詐欺罪刑確定在案（馬麗娜
    對該刑事一審判決提起上訴後撤回上訴）等情，有被上訴人
    所提出原審法院90年度易字第1780號刑事判決在卷可稽，並
    經本院調閱該案之本院91年度上易字第1592號詐欺案卷查明
    屬實。足見上訴人辯稱其因馬麗娜之詐欺，而陸續出借款項
    予馬麗娜，受有數百萬元未能收回之損失，與被上訴人同為
    受害人等語，應可採信，自難認上訴人為被上訴人處理借款
    予馬麗娜事宜時，未盡與其處理自己事務同一之注意而有過
    失。
  (二)至上訴人於上開刑事案件係陳稱：馬麗娜直到88年2 月間才
    開始有少給利息，88年9 月間就完全不付利息等語（見本院
    卷第78頁），並非陳述馬麗娜自88年2 月起未能支付利息，
    由其代墊利息。且上訴人於該刑事案件雖陳述：自88年2 月
    起開始替馬麗娜墊付利息給被上訴人等語，惟依上訴人另稱
    ：馬麗娜本來告訴伊至88年8 月底工程款下來，就還錢給伊
    ，沒想到後來卻完全未給付等語（見本院卷第114 頁），及
    馬麗娜於上開刑事案件供承：81年後，我就沒有做工程了，
    我欺騙了甲○○等語（見本院卷第83頁反面），並參以證人
    朱若菁、李羅招娣於88年2 月間經上訴人偕同至馬麗娜住處
    ，馬麗娜仍說她有承包工程，並說標工程不作可惜，事後馬
    麗娜曾以電話向朱若菁借款，部分已償還，部分未償還等情
    ，分據證人朱若菁與李羅招娣於上開刑事案件審理中證述明
    確（見本院第79頁），足認馬麗娜於88年2 月間仍隱瞞其未
    承包工程之事實，繼續詐騙上訴人與朱若菁及李羅招娣等人
    ，則上訴人介紹被上訴人借款予馬麗娜，又因受馬麗娜之欺
    瞞誤以為馬麗娜仍有承包工程，而於馬麗娜領得工程款前代
    付利息予被上訴人，無違常理，尚難以此認上訴人有隱瞞馬
    麗娜財務狀況不良之事實，而謂上訴人應負過失責任。況被
    上訴人起訴主張馬麗娜透過上訴人向其借款，計至87年12止
    ，共積欠其350 萬元，而被上訴人並未舉證證明其自88年2
    月起仍借款予馬麗娜，則其主張因上訴人自88年2 月起隱瞞
    罵麗娜未付息之事實，致其又陸續出借款項，損失重大云云
    ，亦屬無據。
  (三)綜上，本件縱認上訴人受委託而處理被上訴人借款予馬麗娜
    事宜，然並無過失，亦無明知而隱瞞馬麗娜財務狀況不良之
    情事，從而，被上訴人依民法第544 條規定，請求上訴人負
    損害賠償責任，自非可採。
八、關於被上訴人得否依侵權行為之規定請求損害賠償部分：
  (一)被上訴人主張上訴人應負侵權行為損害賠償責任，無非以上
    訴人向其偽稱馬麗娜經營投資營造廠承包公家機關工程獲利
    甚豐，並隱瞞馬麗娜財務狀況不良，由上訴人自88年2 月起
    代墊利息之事實，致其未及時追討借款，甚至還陸續出借款
    項，損失重大；及上訴人向其偽稱馬麗娜借款利息一分八，
    實則為二分半至三分之間，上訴人從中賺取月息百分之０‧
    二，致伊受有利息之損失等情為據，惟上訴人否認其有侵權
    行為，並提出時效抗辯。查本件縱認上訴人受委託而處理被
    上訴人借款予馬麗娜事宜，惟上訴人並無過失，亦無明知而
    隱瞞馬麗娜財務狀況不良之情事，已如前述，是被上訴人就
    此部分主張上訴人有侵權行為，應負損害賠償責任云云，即
    屬無據。
  (二)又按因侵權行為所生之損害賠償請求權，自請求權人知有損
    害及賠償義務人時起，二年間不行使而消滅，民法第一百九
    十七條第一項前段定有明文。經查被上訴人前以上訴人於86
    、87年間向其偽稱馬麗娜承包公家機關工程，欠缺資金，由
    上訴人擔任保證人，向其借款未還，涉嫌共同詐欺罪，而於
    89年8 月25日具狀向台灣高雄地方法院檢察署對上訴人與馬
    麗娜提出刑事告訴（該署89年度偵字第19264 號）；及上訴
    人於90年7 月6 日上開刑事案件審理中到庭陳述：馬麗娜支
    付二分半利息，伊轉介被上訴人借款予馬麗娜，告訴被上訴
    人利息為一分八，中間差額歸伊取得等語（見本院卷第81頁
    反面），業經本院調閱上開刑事案卷查明無訛，則上訴人縱
    有被上訴人所稱詐欺得款之侵權行為，被上訴人至遲於90年
    7 月6 日即知悉上訴人有侵權行為及其受有損害，而被上訴
    人遲至93年2 月18日始提起本件訴訟（見原審卷第3 頁），
    顯已逾二年之時效期間，上訴人為時效抗辯，自可採信。
九、綜前所述，被上訴人所為上開各項主張，均不足採。從而，
    被上訴人依保證、委任及侵權行為之法律關係，請求被上訴
    人給付250 萬元及自88年11月1 日起至清償日止，按年息百
    分之五計算之利息，即非正當，不應准許，其假執行之聲請
    亦失所附麗，應併予駁回。原審判決上訴人敗訴，並為假執
    行之宣告，自有末洽。上訴意旨指摘原判決不當，求予廢棄
    改判，為有理由，應由本院予以廢棄，改判為主文第二項所
    示。又兩造其餘主張及舉證，於本件判決結果不生影響，毋
    庸逐一審酌，附此敘明。
十、據上論結，本件上訴為有理由，依民事訴訟法第450 條、第
    78條，判決如主文。
中　　華　　民　　國　　94　　年　　1 　　月　　19　　日
                              民事第三庭
                                  審判長法官　張國彬
                                  法      官　謝靜雯
                            　　　法      官　徐文祥
以上正本證明與原本無異。
如對本判決上訴，須於判決送達後二十日內向本院提出上訴狀，
其未表明上訴理由者，應於上訴後二十日內向本院提出上訴理由
書（均須按他造當事人之人數附繕本）。上訴時應提出委任律師
或具有律師資格之人之委任狀，並依附註條文規定辦理。
中　　華　　民　　國　　94　　年　　1 　　月　　19　　日
                                   書 記  官　黃富美
附註：
民事訴訟法第四百六十六條之一：對於第二審判決上訴，上訴人
應委任律師為訴訟代理人，但上訴人或其法定代理人具有律師資
格者，不在此限。
上訴人之配偶、三親等內之血親、二親等內之姻親，或上訴人為
法人、中央或地方機關時，其所屬專任人員具有律師資格並經法
院認適當者，亦得為第三審訴訟代理人。第一項但書及第二項情
形，應於提起上訴或委任時釋明之。
